最高法院刑事判決　　　　　　九十六年度台上字第四○三七號
上　訴　人　甲○○
選任辯護人　賴玉山律師
　　　　　　洪瑞悅律師
上　訴　人　乙○○
上列上訴人等因違反公司法等罪案件，不服台灣高等法院中華民
國九十五年十一月八日第二審更審判決（九十五年度上更(一)字第
二六二號，起訴案號：台灣桃園地方法院檢察署八十九年度偵字
第一七四七一號），提起上訴，本院判決如下：
    主  文
原判決關於甲○○部分撤銷，發回台灣高等法院。
其他上訴駁回。
　　理　由
一發回部分：（即甲○○部分）
本件原判決撤銷第一審關於上訴人甲○○部分之科刑判決，依牽
連犯從一重改判論處甲○○共同連續行使偽造私文書，足以生損
害於公眾及他人罪刑，固非無見。
惟查：(一)、本件檢察官就甲○○部分，僅起訴其與陳瑞林、林天
富、乙○○、陳麗伶、吳邱清隆共同涉犯原判決事實欄一所載之
行使偽造第一商業銀行蘆洲分行存款餘額證明書，原審依陳麗伶
在法務部調查局台北市調查處（下稱台北市調查處）之陳述，認
甲○○除有起訴之犯罪事實外，另犯有偽造原判決事實欄二、三
所載私文書之罪。惟陳麗伶在審判中，始終未以證人身分具結陳
述並接受詰問。原審此次更審中，甲○○先後聲請傳喚陳麗伶到
場作證（見更(一)卷第六一頁、第一二三頁反面），原審雖依其聲
請傳喚陳麗伶，但於經傳未到後，未續行傳喚；而陳麗伶既未經
通緝，茍予依法拘提，亦非無強制其到場之可能。乃原審僅以「
共同被告陳麗伶於本院（原審）前審審理時已所在不明」、「經
本院（原審）合法傳喚而未到庭」，於未經依法拘提下，即謂並
無再次傳喚陳麗伶之必要云云（見原判決第七頁末三行至次頁第
六行），非唯調查職責未盡，兼致不當剝奪甲○○對於陳麗伶詰
問權之正當行使，其所踐行之訴訟程序自難謂係適法。(二)、刑事
訴訟法採直接審理主義及言詞審理主義，旨在使法院憑直接之審
理及言詞之陳述，獲得態度證據，形成正確之心證，以為證據證
明力之判斷，故採為判決基礎之卷內資料，依刑事訴訟法第一百
六十四條第一項規定，應將證物提示當事人、代理人、辯護人或
輔佐人，使其辨認；又卷宗內之筆錄及其他文書可為證據者，依
同法第一百六十五條第一項規定（上開二規定依同法第三百六十
四條規定，均為第二審所準用），應向被告、辯護人等宣讀或告
以要旨，否則即係於審判期日應調查之證據未予調查，若採為裁
判基礎，其判決即難謂係適法。原審於審判期日之審判筆錄雖記
載：「對於第一銀行蘆洲分行函及附件、證期會函、存款餘額證
明、兌提紀錄、傭金收據、空白餘額查詢回函、存摺存款紀錄、
存摺影本、查核報告書、李黃場及吳邱清隆所簽收之三百五十萬
元（新台幣）收據、中華電訊公司（民國）八十八年六月二十二
日函、八十八年六月二十三日函、八十八年十二月三十一日函、
台灣銀行八十八年六月四日中英文存款餘額證明影本、電報、台
灣銀行八十八年六月十四日函、台新銀行函、第一銀行中崙分行
函、扣案物品（原審《即第一審》判決附表所列）等資料有何意
見？（提示並告以要旨）」（見更(一)卷第一二三頁反面），亦即
原審於審判期日僅提示第一審判決書附表所臚列之證據資料。惟
第一審判決書附表所列載之證據資料，並無原判決事實欄二後段
（即第七行末句以下）所載「偽造虛載台灣銀行確認該行存戶陳
佳麟之000000000000帳戶內有一億美元存款餘額證
明」（即原判決附表二之(六)）及事實欄三偽造之范金明在台灣銀
行外幣帳戶（帳號000000000000）有美金一千零四
萬零五百五十元之中英文外幣存款餘額證明、台灣銀行國外營業
部橢圓章印文等（即原判決附表三），即遽將上開陳佳麟帳戶內
一億元美金及范金明帳戶內美金一千零四萬零五百五十元之外幣
存款餘額證明書等採為判斷甲○○有事實欄二後段及三所載偽造
文書犯行之重要證據資料，自有應於審判期日調查之證據而未予
調查之違法。又原審審判長於審判期日調查證據完畢後，依刑事
訴訟法第二百八十九條規定依序命當事人就事實及法律辯論時，
僅朗讀第一審判決書所記載之犯罪事實並告以要旨（見更(一)卷第
一二四頁反面至第一二六頁反面），就檢察官移請併案審理而經
原審認有刑法修正前連續犯之裁判上一罪關係之甲○○偽造上開
美金餘額存款證明等部分（即原判決事實欄二之後段及三部分）
，則未予朗讀；亦即原審就此部分並未進行辯論，遽予審結，並
為甲○○有上開犯行之判決，其訴訟程序之踐行同有違誤，自非
適法。甲○○上訴意旨指摘原判決不當，非無理由，應認原判決
關於甲○○部分仍有發回更審之原因。
二駁回部分：（即乙○○部分）
按刑事訴訟法第三百七十七條規定，上訴於第三審法院，非以判
決違背法令為理由，不得為之。是提起第三審上訴，應以原判決
違背法令為理由，係屬法定要件。如果上訴理由狀並未依據卷內
訴訟資料，具體指摘原判決不適用何種法則或如何適用不當，或
所指摘原判決違法情事，顯與法律規定得為第三審上訴理由之違
法情形，不相適合時，均應認其上訴為違背法律上之程式，予以
駁回。上訴人乙○○上訴意旨略稱：(一)、乙○○介紹太極光電半
導體股份有限公司（下稱太極公司）向陳麗伶借款新台幣（下同
）二億三千萬元，非僅供主管機關驗資之用，而係實際借入之股
款，業經乙○○於原審聲請傳訊林天富、陳瑞林到庭為證，原審
雖以林天富、陳瑞林經合法傳喚未到，且均在通緝中，再行傳喚
亦無到場可能而謂無續予傳喚之必要。惟陳瑞林在偵查中經訊以
：「前述太極公司透過乙○○等人向陳麗伶借資金俾完成現金增
資之經過詳情如何？」時，供稱：「（林天富）希望我出面與金
主詳談調借資金細節及相關條件，並帶我前往林春貴之公司，與
乙○○、林春貴及陳麗伶洽談借款事宜，經過數次協商最後決定
由陳麗伶借資兩億三千萬元，太極公司得於八十八年五月二十一
日以後動支該筆款項」，續經訊以：「前述太極公司與陳麗伶協
議於八十八年五月二十一日起可動支所借資之兩億三千萬元，惟
屆期太極公司並無法動支該筆款項，貴公司如何處置？有無向銀
行查證或向陳麗伶索還一千七百萬元佣金？」時，供稱：「當時
林天富等確有找乙○○了解為何無法讓本公司動支該兩億三千萬
元，而乙○○表示陳麗伶因對本公司狀況不滿意，已將資金撤走
」；林天富在偵查中亦供稱：「太極公司於五月二十一日以後，
即可動支該筆二億三千萬元之資金以為營運之用，惟乙○○屆期
竟向本公司表示資金已撤走，致本公司無法動支該款項，造成週
轉困難」、「當時本公司與陳麗伶及乙○○等人協議若渠等能替
太極公司籌足二億三千萬元之增資款項，使太極公司於八十八年
五月二十一日後，得以動支營運週轉，故支付一千七百萬元作為
佣金，以目前任何地下金融市場行情，絕無有如此高之利息」各
等語，均屬對乙○○有利之證據，原判決不予採納，亦未說明何
以不採之理由，自有判決不載理由之違誤。(二)、原判決既謂太極
公司曾允諾乙○○幫忙籌足資金，完成現金增資，將分七百張股
票佣金利益予乙○○，乃又認定乙○○等係以購買銀行存款證明
供欺瞞主管機關完成驗資，其就證據證明力之判斷，即有違經驗
法則及論理法則。又原審以乙○○提供人頭股東即認乙○○知悉
太極公司未能在期限內募得足額股款，僅以一千七百萬元買得銀
行存款餘額證明，以欺瞞主管機關，順利完成變更登記為實收資
本額九億元等情，亦屬有誤。依經驗法則，人頭股東未必等同於
公司股款無實際繳納，原判決對乙○○何以知悉二億三千萬元借
資僅供驗資之用，而提供人頭股東？並未敘明，理由自屬不備。
而二億三千萬元借資為期一個月，與一般為供驗資而借資僅有數
日者不同，原判決就所認一個月期限之借資何以係供主管機關驗
資之用，及太極公司對該供驗資使用之二億三千萬元不得動用，
為其相關人員所共知等之依據，均未說明記載，同有違誤。(三)、
乙○○係介紹太極公司向陳麗伶借款二億三千萬元資金，非虛偽
出資僅供主管機關驗資之用，若只應付驗資，不須借款長達一個
月，且陳麗伶亦稱「我們都不知道增資事，只知道要借二億三千
萬元」，足見乙○○所供及提出者均屬有利之事證，原判決不予
採納，亦未敘明其理由，即遽認乙○○知悉太極公司未能在期限
內募得足額股款，僅以一千七百萬元買得之銀行存款餘額證明欺
瞞主管機關，順利完成變更登記為實收資本額九億元之公司，亦
為整體計畫之一員，而判處乙○○罪刑，均有違背法令云云。
惟查：原判決綜合全案證據資料，本於事實審法院職權推理之作
用，認定乙○○確有明知太極公司增資之股款未實際募足，而共
同以不實之銀行存款餘額證明虛偽表示募足之犯行。因而撤銷第
一審關於乙○○部分之科刑判決，改判仍論處乙○○共同公司負
責人，公司應收之股款，股東並未實際繳納，而以申請文件表明
收足罪刑（處有期徒刑一年六月，併科罰金新台幣三萬元），已
詳細說明其採證認事之理由。所為論斷，亦俱有卷證資料可資覆
按。乙○○上訴意旨對原審之論斷，究有何違背經驗法則或論理
法則之違法情形，並未依據卷內資料，為具體之指摘。且查：證
據之取捨及證據之證明力如何，由事實審法院依其調查證據所得
心證，本其確信自由判斷，茍不違反經驗法則或論理法則，即難
遽指違法。原審依憑台北市調查處查扣之乙○○筆記本所載內容
，查知乙○○為太極公司找尋增資募股之資金始自八十七年底、
八十八年初，然因由各管道尋得之金主均要求高額佣金或利息，
陳瑞林、林天富無法接受而作罷；暨採納乙○○在台北市調查處
及第一審自承二億三千萬元係借來而非太極公司實際增資募股所
得及太極公司要求其提供二千三百萬股之人頭股東，並甲○○、
陳麗伶、陳瑞林、林天富在台北市調查處及原審更審前供稱太極
公司原欲以借資一個月方式辦理增資發行新股之申請，復審酌梁
經文、林文正之證詞及其餘卷證資料，而據以判斷乙○○確知悉
太極公司增資之股款尚有二億三千萬元未募足，而共同以一千七
百萬元代價取得之銀行存款餘額證明，虛偽表示募足，使主管機
關核准太極公司變更為實收資本額九億元之公開發行公司，要屬
事實審法院採證認事職權之行使，難謂有違證據法則或有判決不
載理由之違法。而原審既採陳瑞林、林天富上開供述證據為不利
乙○○之論證，當然排除渠等在偵查中所為茍能為太極公司籌足
二億三千萬元之增資款項，太極公司於八十八年五月二十一日後
，即得以動支營運週轉云云之供述，原審對此部分雖漏未說明其
併為不可採取之理由，因顯不足以動搖原判決認定犯罪事實之基
礎，於判決自不生影響，依刑事訴訟法第三百八十條規定，尚難
據為適法之第三審上訴理由。又修正前、後關於公司法第九條第
一項應收股款股東未實際繳納，而以申請文件表明收足之處罰規
定，旨在維護公司資本充實原則與公司資本確定原則，茍於提出
申請文件時，公司增資股款未實際募足，而以暫時借資及人頭股
東之方式虛偽表示股東已繳足股款，提出於主管機關，即與公司
資本充實原則及公司資本確定原則有所違背，無論其借用資金充
作股款之時間久暫，自均構成違反公司法第九條第一項之犯罪。
乙○○上訴意旨，以太極公司借用二億三千萬元之時間長達一個
月云云，即謂與僅借資數日不同，太極公司應可動用該借得資金
，並未違反公司法第九條第一項之規定，據以指摘原判決違法，
係以自己片面之說詞，對原審判斷其確知該公司增資股款尚有二
億三千萬元未實際募足，猶共同以虛偽之存款餘額證明書表明募
足，提出主管機關等採證認事之適法職權行使，并已於判決內說
明指駁之事項，漫事指摘，復為單純之事實上爭辯，難認係適法
之第三審上訴理由。至乙○○其餘上訴意旨所執各詞，要係就與
犯罪構成要件無涉之枝節，任憑己意再為單純之事實上爭執，依
首開說明，亦難認係適法之第三審上訴理由。其上訴違背法律上
之程式，應予駁回。
據上論結，應依刑事訴訟法第三百九十七條、第四百零一條、第
三百九十五條前段，判決如主文。
中　　華　　民　　國　九十六　年　　七　　月  二十六  日
                      最高法院刑事第十庭
                          審判長法官  謝　俊　雄
                                法官  陳　世　雄
                                法官  魏　新　和
                                法官  吳　信　銘
                                法官  徐　文　亮
      本件正本證明與原本無異
                                      書  記  官
中　　華　　民　　國　九十六　年　　八　　月　　一　　日
                                                    m
